【裁判字號】    92,上訴,935
【裁判日期】    920812
【裁判案由】    偽造文書等
【裁判全文】
臺灣高等法院臺中分院刑事判決                九十二年度上訴字第九三五號
    上  訴  人  臺灣南投地方法院檢察署檢察官
    被      告  庚○○
                戊○○
    共      同
    選任辯護人  郭賢傳  律師
右上訴人因被告等詐欺等案件，不服臺灣南投地方法院中華民國九十二年三月二十八
日第一審判決（民國九十一年度易字第五七六號，起訴案號：臺灣南投地方法院九十
一年度偵字第二七六六號，併辦案號：九十二年度偵字第二○六號），提起上訴，本
院判決如左：
    主      文
原判決撤銷。
庚○○、戊○○共同連續行使偽造私文書，足以生損害於他人，庚○○處有期徒刑陸
月，戊○○處有期徒刑伍月，如易科罰金，均以佰元折算壹日。
    事      實
一、庚○○、戊○○係夫妻，二人自民國（下同）八十九年十月二十五日起至九十一
    年五月五日止，大肆招攬乙○○、丁○○、辛○○、壬○○、丙○○（以其母親
    己○○之名義參加）、錢雨文、林瑞珠等人，組織下列民間互助會共七會（公訴
    人誤計為八會）：(一)會期自八十九年十月二十五日起至九十一年七月二十五日止
    ，每會新臺幣（下同）三萬元，連會首計二十二會（下稱甲會），(二)會期自八十
    九年十二月十五日起至九十一年七月十五日止，每會二萬元，連會首計二十會（
    下稱乙會），(三)會期自九十年三月十六日起至九十一年六月十六日止，每會三萬
    元，連會首計十六會（下稱丙會），(四)會期自九十年七月一日起至九十一年十月
    一日止，每會三萬元，連會首計十六會（下稱丁會），(五)會期自九十年十二月二
    十日起至九十二年四月二十日止，每會三萬元，連會首計十七會（下稱戊會），
    (六)會期自九十一年三月十日起至九十二年八月十日止，每會三萬元，連會首計十
    八會（下稱己會），(七)會期自九十一年五月五日起至九十二年九月五日止，每會
    二萬元，連會首計十七會（下稱庚會），均由庚○○自任會首，且均採外標之方
    式，依上開互助會之順序，分別約定於每月二十五日、十五日、十六日、一日、
    二十日、十日、五日在南投縣南投市○○里○○路一０一巷七號庚○○之住處開
    標。詎庚○○、戊○○二人共同意圖為自己不法之所有，並基於行使偽造私文書
    與詐欺之概括犯意聯絡，而連續就前開七會於如附表所示之日期，在其上開住處
    ，冒用如附表所示之辛○○、壬○○、己○○名義，推由庚○○在標單上偽造辛○○、壬○○、己○○之簽名、填寫如附表所示之標息金額，並提出行使參與競
    標，得標後再向各該次活會會員及被冒標者詐取會款，足以生損害於如附表所示
    之辛○○等人及各該次活會會員（前開七會各次冒標日期、冒用會員之姓名、得
    標金額、尚為活會會員人數、詐得金額等，詳如附表所載），總計詐得二百四十
    二萬元。嗣於九十一年六、七月間，因無力再繼續維持上開互助會，將該互助會
    停會後，乙○○、丁○○等互助會會員，始發覺上情。
二、案經告訴人乙○○、丁○○訴請臺灣南投地方法院檢察署檢察官偵查起訴及告訴
    人丙○○訴由南投縣警察局南投分局報請臺灣南投地方法院檢察署檢察官聲請併
    案審理。
    理      由
一、訊據被告戊○○矢口否認有詐欺及行使偽造文書之情事，並辯稱：伊完全未參與
    互助會之任何行為，亦未曾過問。伊係堪輿師，伊工作地點係與庚○○之住處分
    開云云，訊之被告庚○○對於其填寫標單冒標之事實坦承不諱，辯稱：伊先生戊○○並未參與互助會之事云云，惟查前開犯罪事實，業經告訴人乙○○、丁○○
    、丙○○指述甚詳，並經證人李雅惠、曾麗香、壬○○、辛○○、錢雨文、林瑞
    珠、曾文燈、己○○等人證述屬實，告訴人乙○○、丁○○另均供稱：被告戊○○確有召募入會、通知標會、主持開標、收取會款等互助會之事實云云，證人李
    雅惠、曾麗香另證稱：被告戊○○於開標時偶而會在場，且曾收受會款云云，證
    人辛○○、己○○另證稱：被告戊○○曾收受會款云云，並有告訴人乙○○、丁○○、丙○○與證人辛○○、壬○○等人提出之前揭互助會之會簿附卷足憑。被
    告戊○○、庚○○所為上開辯解，係屬圖卸刑責與迴護之詞，不可採信。至於選
    任辯護人所提出之互助會簿三本，非屬本件系爭之互助會，附此敘明。本件事證
    明確，被告等犯行均堪以認定，應予依法論科。
二、按一般民間互助會之競標，係由參與者以標單填寫會員姓名、標息，而以所寫標
    息最高者為得標，是標單係屬在紙上書寫之文字而依習慣及約定足以為表示一定
    用意之證明，依刑法第二百二十條第一項之規定，以私文書論。核被告等分別偽
    造如附表所示之辛○○、壬○○、己○○名義標單並持以行使得標，而使各該次
    活會會員及被冒標者陷於錯誤而分別詐取前開會款，足以生損害於如附表所示之
    辛○○等人及各該次活會會員之行為，均係犯刑法第二百十六條行使第二百二十
    條第一項、第二百十條之偽造私文書罪及同法第三百三十九條第一項之詐欺取財
    罪。檢察官以刑法第三百三十九條第一項詐欺取財罪起訴，其起訴法條尚有未洽
    ，應予變更。被告等在標單上偽造如附表所示之辛○○等人之署押，係偽造私文
    書之部分行為；而偽造後持以行使，偽造之低度行為為行使之高度行為所吸收，
    均不另論罪。被告等先後多次冒標而分別向各該次多位活會會員詐取會款，各侵
    害數法益，均係一行為觸犯數同種詐欺取財罪名之同種想像競合犯，應依刑法第
    五十五條規定從一重處斷。被告等先後多次行使偽造私文書、詐欺取財之犯行，
    均時間緊接，犯罪構成要件相同，顯皆係基於概括犯意為之，均應依連續犯之規
    定各以一罪論，並均依法加重其刑。被告等所犯上開二罪，有方法結果之牽連關
    係，為牽連犯，依刑法第五十五條規定，應從一重之連續行使偽造私文書罪處斷
    。被告等彼此間就本件之犯罪行為，有犯意之聯絡及行為之分擔，已據告訴人乙○○、丁○○供述明確，皆為共同正犯。公訴人雖就被告等所犯刑法第二百十六
    條行使第二百二十條第一項、第二百十條之偽造私文書罪之犯行，未於起訴事實
    論及，惟既與所起訴事實有牽連犯之裁判上一罪關係，應為起訴效力所及，自得
    一併審理；又檢察官聲請併案審理部分，與起訴部分為同一案件，自亦得一併審
    理，附此敘明。原審對於被告庚○○予以論罪科刑及對於被告戊○○諭知無罪之
    判決，固非無見，惟查被告等係屬共同正犯，原審認係被告庚○○一人所為，與
    被告戊○○無涉，即有未當，檢察官就被告戊○○部分之上訴意旨，認為被告戊○○係共同正犯，為有理由，惟就被告庚○○部分之上訴意旨認為原審量刑過輕
    ，指摘原判決不當，雖無足取，然原判決既有上述可議之處，即屬無可維持，仍
    應由本院將原判決予以撤銷改判，爰審酌被告等犯罪之動機、目的、手段、其品
    性、智識程度、所詐取金額高達二百四十二萬元，已與部分被害人達成和解，並
    由被告戊○○與告訴人乙○○、丁○○達成訴訟上和解，有本院九十二年度附民
    上字第二二九號和解筆錄可按，被告庚○○犯罪後坦承犯行等一切情狀，分別量
    處被告庚○○有期徒刑陸月，被告戊○○有期徒刑伍月，並均諭知易科罰金之折
    算標準，以示懲戒。至於偽造如附表所示之辛○○等人名義之標單，並未扣案，
    為避免將來執行之困難，爰不併予宣告沒收，附此說明。
三、據上論斷，應依刑事訴訟法第三百六十九條第一項前段、第三百六十四條、第二
    百九十九條第一項前段、第三百條、刑法第二十八條、第五十六條、第二百十六
    條、第二百二十條第一項、第二百十條、第三百三十九條第一項、第五十五條、
    第四十一條第一項前段，罰金罰鍰提高標準條例第一條前段、第二條，判決如主
    文。
本案經檢察官甲○○到庭執行職務。
中      華      民      國      九十二   年       八      月    十二    日
                                    臺灣高等法院臺中分院刑事第九庭
                                          審判長法  官  陳  筱  珮
                                                法  官  趙  春  碧
                                                法  官  吳  重  政
右正本證明與原本無異。
如不服本判決應於收受送達後十日內向本院提出上訴書狀，其未敘述上訴之理由者並
得於提起上訴後十日內向本院補提理由書（均須按他造當事人之人數附繕本）。
                                                書記官  林  育  德
中      華      民      國      九十二   年       八      月    十三    日
附錄：
刑法第二百十六條
行使第二百十條至第二百十五條之文書者，依偽造、變造文書或登載不實事項或使登
載不實事項之規定處斷。
刑法第二百二十條第一項
在紙上或物品上之文字、符號、圖畫、照像，依習慣或特約，足以為表示其用意之證
明者，關於本章及本章以外各罪，以文書論。
刑法第二百十條
偽造、變造私文書，足以生損害於公眾或他人者，處五年以下有期徒刑。
刑法第三百三十九條第一項
意圖為自己或第三人不法之所有，以詐術使人將本人或第三人之物交付者，處五年以
下有期徒刑、拘役或科或併科一千元以下罰金。
                                                                        Ｉ


司法院資訊處製作；財團法人民間司法改革基金會備份。
